臺灣高雄地方法院民事判決　　　　　　 100年度訴字第1254號
原　　　告　劉佳佳
訴訟代理人　尤挹華律師
　　　　　　郭正鵬律師
被　　　告　林嬪
訴訟代理人　林鴻駿律師
上列當事人間請求清償債務事件，經本院於民國100 年12月19日
言詞辯論終結，判決如下：
    主      文
被告應給付原告新臺幣壹佰玖拾壹萬元，及自民國一００年六月
二十五日起至清償日止，按年息百分之五計算之利息。
原告其餘之訴駁回。
訴訟費用由被告負擔百分之六十，其餘由原告負擔。
本判決第一項於原告提出新臺幣陸拾肆萬元為被告供擔保後，得
假執行。如被告提出新臺幣壹佰玖拾壹萬元為原告供擔保，得免
為假執行。
原告其餘假執行之聲請駁回。
    事實及理由
壹  程序事項
一、按訴狀送達後，原告不得將原訴變更或追加他訴，但擴張或
    減縮應受判決事項之聲明者，不在此限。民事訴訟法第255
    條第1 項第3 款定有明文。原告起訴請求被告給付新台幣（
    下同）344 萬元，及自起訴狀繕本送達翌日起至清償日止，
    按年息5%計算之利息（見本院卷第3 頁），嗣於本院審理中
    減縮其聲明為：被告應給付原告341 萬元，及自起訴狀繕本
    送達翌日起至清償日止，按年息5%計算之利息（見本院卷第
    88頁），核其所為乃減縮應受判決事項之聲明，係屬有據。
二、法律行為發生債之關係者，其成立及效力，依當事人意思定
    其應適用之法律。當事人無明示之意思或其明示之意思依所
    定應適用之法律無效時，依關係最切之法律。法律行為所生
    之債務中有足為該法律行為之特徵者，負擔該債務之當事人
    行為時之住所地法，推定為關係最切之法律。涉外民事法律
    適用法第20條第1 至3 項定有明文。參諸一九八０年歐洲共
    同體契約之債準據法公約（即羅馬公約）第4 條之精神，規
    定法律行為所生之債務中有足為該法律行為之特徵者，負擔
    該債務之當事人行為時之住所地法，推定為關係最切之法律
    ，至於具有特徵性債務之判斷，則宜參考相關國家之實踐，
    分別就個案認定。查原告為中華民國國民，被告為馬來西亞
    籍人士，足認原告依消費借貸之法律關係請求被告返還借款
    ，係屬涉外民事訴訟事件。又被告目前在我國設有住所，並
    於我國執行牙醫業務，復於我國購置不動產、開設往來銀行
    帳戶等情，有卷附居留證、土地及建物登記謄本、台灣土地
    銀行三民分行函覆帳戶往來明細、ABC 大華牙醫診所100 年
    11月24日覆函為憑（見本院卷第81頁、第67至70頁、第29頁
    、第163 頁），兩造就本件所涉借款之交付地、還款履行地
    均在中華民國，原告交付之金錢均匯入被告設立之台灣土地
    銀行三民分行帳戶內，原告復持有被告以中文所簽發，面額
    各為新台幣（下同）100 萬元、50萬元、150 萬元之本票3
    紙以為借款憑證等情，亦不爭執（見本院卷第116 至117 頁
    ），並有本票影本在卷可稽（見本院卷第12頁），足見本件
    所涉借款交付、返還均以我國為履行地，揆諸前引規定及說
    明，應推定以被告行為時之住所地法，即我國法為關係最切
    之法律，故本件應以中華民國法律為準據法。
貳  實體事項
一、原告主張：被告自民國99年2 月26日起至99年12月22日止，
    陸續向原告借款3 次，合計350 萬元（下稱系爭借款），雙
    方約定除原告於99年12月22日交付之50萬元借款，被告應於
    100 年3 月底之前清償外，其餘借款原告均得隨時請求返還
    ，惟須提前1 個月催告，另被告每月至少應按所借本金2%繳
    付利息予原告（下稱系爭借款契約）。嗣原告於100 年4 月
    1 日催告被告返還全部借款，惟被告迄今僅清償借款9 萬元
    ，尚積欠原告借款本金341 萬元未還，為此爰依消費借貸之
    法律關係，提起本件訴訟等情。並聲明：(一)被告應給付原告
    341 萬元，及自起訴狀繕本送達翌日起至清償日止，按年息
    5%計算之利息。(二)願供擔保，請准宣告假執行。
二、被告則以：系爭借款契約當事人為訴外人張淑惠，並非被告
    。張淑惠因信用不佳，始借用被告設於台灣土地銀行三民分
    行，帳號000000000000號帳戶（下稱系爭帳戶）收受原告交
    付之借款，兩造並無成立系爭借款契約之意思合致，原告主
    張兩造有系爭借款契約存在，係屬無據。另據張淑惠告知，
    其自99年2 月26日起至99年8 月11日止向原告借款300 萬元
    本金，已清償200 萬元，仍積欠100 萬元未還，於加計99年
    12月22日之借款50萬元後，所欠借款本金僅150 萬元等語置
    辯。並聲明：(一)原告之訴駁回。(二)如受不利判決，願供擔保
    ，請准免為假執行。
三、兩造不爭執事項如下：
  (一)原告自99年2 月26日起至99年12月22日止，分別於下列時點
    匯款入被告之系爭帳戶內，合計350 萬元：
    1.於99年2月26日匯入100萬元。
    2.於99年3月17日匯入50萬元。
    3.於99年7月2日匯入50萬元。
    4.於99年7月9日匯入50萬元。
    5.於99年7月13日匯入10萬元。
    6.於99年8月11日匯款40萬元。
    7.於99年12月22日匯款50萬元。
  (二)不爭執事項(一)7.所示借款約定清償期為3 個月，並已屆清償
    期。
  (三)原告於99年3 月間取得以被告名義簽發，未載發票日，面額
    各為100 萬元、50萬元之本票各1 張（以下分別稱甲本票、
    乙本票），再於99年8 月間取得以被告名義簽發，未載發票
    日，面額為150 萬元之本票1 紙（下稱丙本票，與甲、乙本
    票合稱系爭本票）。
四、本件爭點為：(一)兩造就系爭借款有無成立消費借貸之意思合
    致？(二)原告依消費借貸之法律關係，請求被告清償借款及法
    定遲延利息，有無理由？數額若干？茲分述如下：
  (一)兩造就系爭借款有無成立消費借貸之意思合致？
  1.按當事人主張有利於己之事實者，就其事實有舉證之責任。
    民事訴訟法第277 條前段定有明文。次按當事人間契約之成
    立，依法係以兩造意思合致為要件，有最高法院18年上字第
    157 號判例要旨足資參照。又稱消費借貸者，於當事人間必
    本於借貸之意思合致，而有移轉金錢或其他代替物之所有權
    於他方之行為，始得當之。是以消費借貸除有金錢交付外，
    尚須本於借貸之意思而為交付，方屬成立。倘當事人主張與
    他方有消費借貸關係存在者，自應就該借貸意思表示合致及
    借款業已交付之事實，均負舉證之責，如僅證明有金錢交付
    ，未能證明借貸意思表示合致者，仍不能認為有該借貸關係
    存在。再者，法院得依已明瞭之事實，推定應證事實之真偽
    ，民事訴訟法第282 條定有明文。故倘依契約履行之事實，
    足以推定其契約關係之存在時，自不容契約當事人無端否認
    。合先敘明。
  2.原告主張被告於99年2 、3 月間向其借款150 萬元，經其於
    99年2 月26日匯款100 萬元、於99年3 月17日匯款50萬元入
    被告設立之系爭帳戶內乙節，被告否認之，辯稱伊僅將系爭
    帳戶借予張淑惠使用，張淑惠始為借款人等語。經查：
  (1)原告前開主張據其提出台灣土地銀行三民分行100 年6 月28
    日民存字第1000001861號函覆系爭帳戶往來明細、匯款申請
    書及甲、乙本票為憑（見本院卷第31頁、第33頁、第6 頁、
    第12頁），並有證人王靜芳證稱：伊於99年年初與兩造一起
    用餐，席間被告提及欲投資ABC 牙醫聯盟，惟手頭現金不足
    ，欲向原告借款150 萬元，原告同意借款予被告後，要求被
    告書立借據，惟被告表示願簽發本票予原告收執，嗣伊陪同
    原告前往被告位於孟子路之住處拿取本票，親見被告簽發面
    額各為100 萬元、50萬元之本票逕交付原告（見本院卷第11
    9 頁）等語，及兩造曾提及借款利息起碼為每月2%等語（見
    本院卷第121 頁），核與被告自承其於上開時點確曾與原告
    、王靜芳及張淑惠等人一起用餐，亦曾簽發面額各為100 萬
    元、50萬元之甲、乙本票（見本院卷第179 頁、178 頁）等
    情大致相符，兩造就前開150 萬元已有成立消費借貸契約之
    意思表示合致，應堪認定。
  (2)證人張淑惠雖證稱：伊於99年2 月間邀原告投資建築業，與
    原告約定按月息6%計息，原告要求伊須提出本票擔保，伊始
    請被告在空白本票上簽名、用印後，由伊填載票面金額及發
    票人地址後交付原告收執（見本院卷第121 頁）等語，復證
    稱：伊以綽號「黃媽」之友人於每月月初拿來的投資利得，
    清償伊向原告之借款，又於100 年6 月23日以被告名義轉帳
    匯款予原告，以清償伊向原告借款50萬元之利息（見本院卷
    第125 頁）等語，惟張淑惠就原告所交付之投資款究用以投
    資何人、何公司、何事業及每月獲利數額等重要事項，均證
    述「不清楚」，亦未能提出投資憑證或投資分紅收據以為佐
    據，其證詞容難採信。
  (3)被告另辯稱：系爭借款利息始終由張淑惠匯款支付，並提出
    張淑惠於100 年2 月23日匯款65,000元、於100 年3 月4 日
    匯款60,000元、於100 年4 月7 日匯款60,000元、於100 年
    5 月11日匯款60,000元予原告之匯款申請書為憑（見本院卷
    第82至83頁）。惟原告否認之。但查，證人張淑惠證稱：伊
    自94年起即因無力償還銀行借款，未再使用自己之銀行帳戶
    ，伊目前以協助被告打理家務維生（見本院卷第123 頁）等
    語，參諸張淑惠名下並無任何財產，亦無工作收入，有財產
    歸屬資料清單及綜合所得稅各類所得資料清單在卷可稽（見
    本院卷第149 頁、第148 頁），及被告陳稱：伊每月給付張
    淑惠25,000元，用以支付張淑惠載送伊上班之油資、伊與張
    淑惠之餐費、生活用品開銷，如有餘款則供張淑惠自己使用
    （見本院卷第176 頁）乙節以觀，足認張淑惠自94年起即為
    躲避銀行追債而無存款，且無固定收入，均仰賴被告提供生
    活費用維生，是僅憑前開匯款申請書仍無從認定張淑惠有何
    以自有資金履行借款契約情事，被告前開辯解，尚非可採。
  (4)從而，原告主張兩造就99年2 、3 月之150 萬元金錢交付已
    達成消費借貸意思合致，而有消費借貸關係存在，應屬可採
    。
  3.又原告主張自99年7 月2 日起至99年8 月11日止，共借款15
    0 萬元予被告，並分別於99年7 月2 日匯款50萬元、於99年
    7 月9 日匯款50萬元、於99年7 月13日匯款10萬元，及於99
    年8 月11日匯款40萬元入系爭帳戶等情，雖提出台灣土地銀
    行三民分行100 年6 月28日民存字第1000 001861 號函覆系
    爭帳戶往來明細、台灣銀行電子銀行跨行轉帳稅分行別明細
    表，及丙本票為憑（見本院卷第37、38、39頁、第8 至10頁
    、第12頁），惟被告否認其為借款人，並辯稱：伊自97年起
    將系爭帳戶借予張淑惠使用，並將系爭帳戶存摺、印章、提
    款卡及提款密碼交由張淑惠保管，伊有固定收入，亦得向訴
    外人即雇主AB C牙醫聯盟貸借年息8%之低利貸款，無需另向
    原告借款等語。經查：
  (1)證人張淑惠證稱：被告將系爭帳戶交由伊管理，伊自97年起
    即保管系爭帳戶之存摺、印章、密碼，被告每月薪資均固定
    匯入系爭帳戶，伊則按月自該帳戶領款繳納被告之信用卡、
    房貸，伊自己的購物轉帳或他人匯款，也會使用系爭帳戶（
    見本院卷第122 至123 頁）等情，核與被告辯稱其授權張淑
    惠使用系爭帳戶乙節大致相符，又依系爭帳戶往來明細顯示
    ，該帳戶除被告之薪資轉帳外，亦有訴外人蔡采蓉、曾信純
    、張淑妙、張偉、三商美邦人壽保險股份有限公司及張淑
    惠等人之匯款入帳（見本院卷第32、34、40、41至43頁），
    佐以證人張淑惠證稱：原告於99年7 月13日匯款入系爭帳戶
    之實際金額為102,000 元，其中2,000 元即原告委託其代為
    購物所交付之貨款（見本院卷第124 頁）等語以觀，足認被
    告與張淑惠確有共用系爭帳戶情事，自不能僅憑原告匯款入
    系爭帳戶之事實，遽以推認兩造已就前揭匯款達成消費借貸
    合意。
  (2)又被告辯稱：其應張淑惠之要求始簽發丙本票，以擔保張淑
    惠與原告間之借款（見本院卷第178 頁）等語，核與證人張
    淑惠證稱：伊曾拜託被告為伊簽發本票以為擔保，…丙本票
    係由伊拿到銀行給原告（見本院卷第122 頁）等語相符，是
    以被告是否本於兩造間消費借貸之合意而簽發丙本票，即屬
    有疑。證人王靜芳固證稱：原告曾事後向伊表示，被告另向
    其借款150 萬元，…伊於100 年4 月初偕原告向被告催討借
    款時，原告也有詢問被告之前借的300 萬元要如何處理，被
    告表示在1 、2 個月會有一筆金錢收入，可以用那筆錢來還
    給原告（見本院卷第119 頁）云云，惟王靜芳就前開150 萬
    元交付之貸借經過所為證述，係出於轉述原告提供之訊息，
    非其親身經驗，該轉述內容之真實性，已屬有疑，縱認被告
    曾同意籌款清償前開借款，究其真意係以借款人或擔保人之
    身分為之，或僅係藉辭推諉，仍非無疑，前開片段證詞自難
    引為對原告有利之判斷依據。
  (3)至於原告主張被告曾以100 年5 月23日簡訊表明願按月清償
    借款3 萬元乙節，雖經提出內容為「若你同意我每個月先還
    你3-5 萬元的話，我們再見面談」之手機畫面相片為憑（見
    本院卷第16頁），惟被告否認曾發送前開簡訊內容，證人張
    淑惠復證稱前開簡訊乃伊利用被告之手機所發送（見本院卷
    第126 頁）等語在卷，參諸被告與張淑惠同住，並委託張淑
    惠為其處理財務，且曾將其手機借予張淑惠使用之事實，業
    據被告自承在卷（見本院卷第92頁、第177 頁），原告亦明
    知上情，及前開有爭議之簡訊旨在回覆原告於100 年5 月10
    日所發送，用以催討債務之簡訊，惟原告發送之前開簡訊全
    文僅以「你們」、「你」等代名詞泛稱收受簡訊對象（見本
    院卷第15頁）乙節以觀，尚無從推認原告催討對象究係被告
    或張淑惠，故僅憑100 年5 月23日簡訊內容亦難遽認兩造就
    前揭150 萬元已達成借款合意。
  (4)從而，原告主張兩造自99年7 月2 日起至99年8 月11日止，
    有150 萬元消費借貸關係存在，因乏證據以實其說，容難採
    信。
  4.原告復主張被告於99年12月22日向其借款50萬元，經其於同
    日匯款50萬元入系爭帳戶，雙方約定應於3 個月內還款等情
    ，被告否認之。經查：
  (1)原告前開主張業據其提出台灣土地銀行三民分行100 年6 月
    28日民存字第1000001861號函覆系爭帳戶往來明細、台灣銀
    行電子銀行跨行轉帳稅分行別明細表為憑（見本院卷第39頁
    、第11頁），並有證人王靜芳證稱：伊曾於100 年4 月初偕
    原告前往被告住處催討債務，被告有答應要還該筆應在3 個
    月內清償之50萬元借款，並說會儘快還錢（見本院卷第11 9
    頁）等語，而被告於100 年3 月25日、100 年6 月23日曾以
    自己名義各轉帳、匯款30,000元入原告設於台灣銀行，帳號
    000000000000號帳戶內，有存摺存款歷史明細查詢表在卷可
    稽（見本院卷第105 至106 頁），核與原告主張雙方約定應
    按月至少給付2%借款利息（即500,000 ×2%×6=60,000）乙
    節相符，足見被告有履行借款契約之事實，是以原告主張兩
    造就該筆50萬元有消費借貸關係存在，係屬可採。
  (2)證人張淑惠固證稱：原告於99年12月22日匯入系爭帳戶之50
    萬元，係由伊領用，伊領用前開款項時，並未事先知會被告
    （見本院卷第122 頁）等語，惟其證詞與被告事後於100 年
    3 月25日、100 年6 月23日以自己名義清償借款利息之事實
    （見本院卷第105 至106 頁）不符，殊非可採。
  5.綜上，兩造就99年2 、3 月間之借款150 萬元，及99年12月
    22日之借款50萬元，均達成消費借貸之意思合致，而成立消
    費借貸契約，其間有200 萬元（即1,500,000+500,000=2,00
    0, 000）借款債權債務關係存在，應堪認定。至於原告主張
    兩造自99年7 月2 日起至99年8 月11日止，另有150 萬元消
    費借貸關係存在乙節，未據原告舉證證明以實其說，其主張
    係屬無據，尚難認兩造有何消費借貸關係存在。
  (二)原告依消費借貸之法律關係，請求被告清償借款及法定遲延
    利息，有無理由？數額若干？
  1.按稱消費借貸者，謂當事人約定，一方移轉金錢或其他代替
    物之所有權於他方，而他方以種類、品質、數量相同之物返
    還之契約。借用人應於約定期限內，返還與借用物種類、品
    質、數量相同之物。未定返還期限者，借用人得隨時返還，
    貸與人亦得定1 個月以上之相當期限催告返還。民法第474
    條第1 項、第478 條定有明文。又遲延之債務，以支付金錢
    為標的者，債權人得請求依法定利率計算之遲延利息。但約
    定利率較高者，仍從其約定利率。民法第233 條第1 項亦有
    明定。
  2.原告對被告有200 萬元消費借貸債務存在，業經本院審認如
    前，原告主張前開借款均已屆清償期，並經催告返還達1 個
    月以上之相當期限，被告迄今仍僅清償借款9 萬元（見本院
    卷第88頁）等情，被告則以：系爭借款雖已屆清償期，然而
    張淑惠已清償欠款200 萬元等語置辯。經查：
  (1)證人張淑惠固證稱：伊均以交付現金之方式清償借款，有時
    拿去銀行給原告，有時則在伊住處樓下拿給原告，還款之資
    金來源是每個月月初「黃媽」或其友人拿來的錢（見本院卷
    第125 頁）等語，惟張淑惠既無法敘明歷次清償數額，亦無
    法提出還款收據，更不能具體說明其與綽號「黃媽」友人間
    之投資計畫、分紅拆帳給付方式、數額，及於何時自「黃媽
    」取得還款資金等情，自不能僅憑其片面陳詞，遽認其已清
    償欠款200 萬元，被告前開辯解尚非可採。
  (2)又原告主張兩造約定之借款利率為月息2%，相當於年息24%
    ，就其中逾民法第205 條規定之約定利率最高上限年息20%
    者，原告對超過部分之利息即無請求權，故原告請求依民法
    第203 條規定之法定利率即週年利率5%計算遲延利息，係屬
    有據。
  (3)從而，原告對被告之200 萬元借款經扣除已清償本金9 萬元
    後，尚餘借款本金191 萬元未還，揆諸前引規定及說明，原
    告請求被告返還191 萬元，及自起訴狀繕本送達翌日起（即
    自100 年6 月25日起，見本院卷第28頁送達回證）至清償日
    止，按年息5%計算之法定遲延利息，係有理由，逾此範圍之
    請求則無理由。
五、綜上所述，原告依消費借貸之法律關係，請求被告給付191
    萬元及自100 年6 月25日起至清償日止，按年息5%計算之利
    息，係有理由，應予准許；逾前開範圍之請求，則屬無據，
    應予駁回。
六、兩造就本判決第一項分別陳明願供擔保，請求准予宣告假執
    行、免為假執行，經核於法並無不合，爰分別酌定相當之擔
    保金額准許之。原告其餘假執行之聲明，因原告其餘之訴遭
    駁回而失所附麗，應併予駁回。
據上論結，原告之訴為一部有理由、一部無理由，依民事訴訟法
第79條、第390條第2 項、第392 條第2 項，判決如主文。
中    華    民    國   100    年    12    月    30    日
                  民事第四庭  法  官  賴文姍
以上正本係照原本作成。
如對本判決上訴，須於判決送達後20日內向本院提出上訴狀。如
委任律師提起上訴者，應一併繳納上訴審裁判費。
中    華    民    國   100    年    12    月    30    日
                              書記官  劉甄庭